【裁判字號】    98,台上,2096
【裁判日期】    981112
【裁判案由】    給付保險金（損害賠償等）
【裁判全文】
最高法院民事判決            九十八年度台上字第二０九六號
上  訴  人  甲○○
訴訟代理人  徐景星律師
            鄭智元律師
            陳敬暐律師
被 上訴 人  三商美邦人壽保險股份有限公司
法定代理人  乙○○
訴訟代理人  郭宏義律師
被 上訴 人  蘇黎世產物保險股份有限公司
法定代理人  丙○○
訴訟代理人  景熙焱律師
上列當事人間請求給付保險金（損害賠償等）事件，上訴人對於
中華民國九十八年七月二十八日台灣高等法院第二審更審判決（
九十八年度保險上更(一)字第二號），提起上訴，本院判決如下：
    主  文
上訴駁回。
第三審訴訟費用由上訴人負擔。
    理  由
本件上訴人主張：伊及伊子吳昇翰，先後於民國八十九年五月九
日、九十一年一月三十一日及九十五年二月十五日，各以吳昇翰
為被保險人，伊為受益人，分向被上訴人三商美邦人壽保險股份
有限公司（下稱三商公司）投保人壽保險契約，並各附加新台幣
（下同）一百萬元、五十萬元之個人傷害保險附約（下稱三商附
約），及被上訴人蘇黎世產物保險股份有限公司（下稱蘇黎世公
司）投保團體傷害保險「新安心2000」意外身故保險金三百萬元
契約（下稱蘇黎世契約，與三商附約合稱系爭契約）。嗣吳昇翰
於九十五年九月七日上午在桃園縣桃園市○○○街六八號十樓住
處陽台澆花，不慎墜樓死亡，保險事故發生，被上訴人竟拒絕給
付伊保險金等情，爰依系爭契約，求為命被上訴人依序給付伊一
百五十萬元及三百萬元，並均自訴狀繕本送達翌日起加計法定遲
延利息之判決。
被上訴人則以：被保險人非因意外事故身亡，而係故意跳樓自殺
死亡，伊無給付保險金之義務等語，資為抗辯。
原審斟酌全辯論意旨及調查證據之結果，以：(一)按傷害保險人於
被保險人遭受意外傷害及其所致殘廢或死亡時，負給付保險金額
之責。前項意外傷害，指非由疾病引起之外來突發事故所致者，
保險法第一百三十一條定有明文。另依三商附約第五條、第六條
、第九條第一項第二款及蘇黎世契約第五條、第六條、第二十二
條第一款之約定，所謂外來突發事故，係指自身以外之事故，且
事發突然無法防範者而言，與一般生活上所稱之意外係指意料之
外含義不同，必以具備1.非疾病引起：指非自身所患病症所致。
2.為外來的：意即限定引起事故的原因係出於自身以外外在環境
（包括他人之行止）之變化，內發疾病所導致之結果應排除在外
。3.為突發的：意即外在環境之變化係急遽以致不可預期或出乎
預料之外始足當之，是以系爭契約之保險事故，須為因遭受意外
傷害事故所引起之死亡始屬之（原因險），與壽險契約以被保險
人之死亡即負有給付義務（結果險）有別，其範圍應從嚴認定，
否則無以區別人壽保險與意外傷害保險之定義。且以意外保險契
約以意外事故發生為保險金給付請求權之要件，上訴人依民事訴
訟法第二百七十七條前段規定，自應就此權利發生之事實即被保
險人係遭遇外來突發之意外事故，舉證以實其說。(二)本件上訴人
雖舉被保險人之診斷證明書、相驗屍體證明書為證，主張被保險
人墜樓死亡係因遭外來突發之意外事故所致，然該診斷證明書及
相驗屍體證明書僅載曰：「到院已死亡高處墜落出血性休
克胸腹多處外傷」、「出血性休克、胸腹部外傷、高處墜落」
，均無由證明被保險人係遭遇外來突發之意外事故。而上訴人指
稱被保險人係於陽台澆花時不慎墜樓意外死亡，依其於警詢時先
稱：「（你兒子於何時、地死亡請詳述？）我早上七時五十分和
他在家中吃早餐，約二十分後，就找不到人，我到處找人，並從
家中十樓陽台探望，發現他跳樓身亡，經送醫急救不治死亡」，
嗣於檢察官訊問時則謂：「我們吃完早餐我在浴室刷牙，聽到叫
媽的一聲，我出來看，家裡找不到死者，探頭一看發現他摔到樓
下，本件是有可能他幫我澆花不慎摔下樓下」等語，所述被保險
人死亡前與上訴人相處情形兩相齟齬。另據原法院勘驗現場，上
訴人住家陽台外側圍有欄杆，欄杆下另有水泥底柱，其高度依序
為八十一公分、四十三公分，而被保險人身高一百八十公分，依
三商公司勘驗時協同到場身高同為一百八十公分之謝尚修，站立
於欄杆旁時該欄杆上方幾達其腋下，被保險人自不可能站立於陽
台上澆花時墜樓，上訴人亦自認：「（被保險人若非站在水泥底
柱上面澆花，而是站在陽台上澆花，絕對不會墜樓，就此上訴人
是否爭執？）不爭執」，可見被保險人不可能於站立陽台（澆花
）情形下失足墜樓。(三)上訴人主張被保險人係站立於水泥底柱上
澆花，不慎墜樓死亡一節。按當事人主張有利於己之事實，就其
事實有舉證之責任。又事實有常態與變態之分，其主張常態事實
者無庸負舉證責任，反之，主張變態事實者，則須就其所主張之
事實負舉證責任。依上勘驗上訴人住家，盆栽僅有二盆，直接放
置於陽台上，於謝尚修實地澆水時，可輕易為二盆栽澆水，上訴
人雖稱斯時左邊落地窗已鎖死，右邊之落地窗因風大常關上大半
，僅餘約五十五公分，被保險人須站立水泥底柱上方始得為裡側
盆栽澆水云云，但所稱左邊落地窗已鎖死縱然屬實，右側落地窗
既未鎖死，當得於為裡側盆栽澆水時輕易將之完全打開，上情於
謝尚修實地為裡側盆栽澆水時，得將右邊落地窗完全打開，俾站
立於二盆栽中間或立於裡側盆栽旁澆水，有照片可參，況勘驗時
之盆栽與被保險人死亡之盆栽大小相去甚多，前者遠大於後者，
亦有照片足憑，被保險人當得更輕易以謝尚修方式為裡側盆栽澆
水。再謝尚修於模擬站立在水泥底柱上為裡側盆栽澆水時，欄杆
上方約在臀部位置，謝尚修仍可以左手扶住落地窗做澆水動作，
尚非立於水泥底柱上澆水即有墜樓之虞。被保險人為盆栽澆水之
常態為站立於陽台上，變態為立於水泥底柱上，上訴人迄未就其
變態事實舉證以實其說，遑論變態事實中若被保險人以左手扶住
落地窗，尤無於澆水時墜樓之虞。另參諸檢察官相驗報告書認定
：「八、應否分案偵查．．其母親甲○○認吳昇翰係因澆花而不
慎滑倒意外墜樓，然依卷附事發地點相片觀之，該處陽台設有欄
杆，縱因意外滑倒亦不致墜樓；參以死者生前有憂鬱症病史，本
件應係自殺墜樓，查無他殺嫌疑，擬予報結」等語，益難認上訴
人就被保險人乃澆花不慎墜樓意外死亡已盡舉證之責，被上訴人
辯稱被保險人死亡並非因外來突發事故所致，尚堪採信。(四)行政
院衛生署新竹醫院（下稱新竹醫院）九十六年十二月十二日函載
：「依病歷記載顯示病患的病程，並沒有自殺傾向或自殺企圖之
記錄」，僅係就病歷之記載，被保險人並無因自殺送院或曾向醫
師表示有自殺想法之情形而已，非謂被保險人無自殺傾向或自殺
企圖。另內政部警政署刑事警察局九十七年一月二十三日函載：
「僅就現場照片八張、現場勘查報告乙份及屍體照片二張影本等
資料，歉難鑑定研判其係自殺亦或是意外墜樓」，乃因研判資料
不足，非已研判被保險人係意外墜樓。又依醫學上之統計數據，
罹患特定精神疾病之人之自殺可能性確較一般人為高，被保險人
確患有妄想型精神分裂症、憂鬱性疾病，其症狀為被害妄想、恐
懼、失眠、焦慮、幻聽，其自九十三年五月二十八日起即陸續於
新竹醫院門診治療，病情起伏不定，職業及社會功能受損等情，
亦有新竹醫院上開函可憑，所附病歷並載：「風吹草動都會害怕
」、「整個人不是自己的」、「注意力不集中」、「懶散、依賴
」、「白天嗜睡」、「仍有控制不住的喊叫衝動」、「家人有覺
其日漸退化」、「不敢一個人睡」等情，足證被保險人確因罹患
該疾病而屬有自殺傾向之高危險群，上開函均難作為有利於上訴
人認定之依據。從而，上訴人依系爭契約，據以請求被上訴人依
序給付保險金本息，即非正當，為其心證之所由得，並說明上訴
人其他主張及聲明證據為不足取暨不逐一論述之理由，因而維持
第一審所為上訴人敗訴之判決，駁回其上訴。
按意外傷害保險，對被保險人或受益人而言，因涉有「證據遙遠
」或「舉證困難」之問題，固得依民事訴訟法第二百七十七條但
書規定，主張用「證明度減低」之方式，減輕其舉證責任，並以
被保險人或受益人如證明該事故確已發生，且依經驗法則，其發
生通常係外來、偶然而不可預見者，應認其已盡舉證之責。惟意
外傷害保險以被保險人遭受意外傷害及其所致殘廢或死亡時，負
給付保險金額之責，其保險費之給付多較一般死亡保險為低，被
保險人或受益人苟就權利發生之要件，即被保險人非由疾病引起
之外來突發事故所致傷殘或死亡之事實，未善盡上揭「證明度減
低」之舉證責任者，保險人仍無給付保險金之義務。查原審審據
上開事證，綜合研判，並本於取捨證據、認定事實之職權行使，
認定被保險人依通常情形不可能站立於陽台（澆花）失足墜樓，
上訴人就被保險人係站立於水泥底柱上澆花不慎墜樓意外死亡之
變態事實，復未舉證以實其說，亦即上訴人就被保險人墜樓死亡
，依經驗法則，其發生通常係外來、偶然而不可預見者，顯未善
盡其舉證之責，依上說明，被上訴人自無給付保險金之義務。原
審本此理由而為上訴人敗訴之判決，經核於法並無違背。上訴論
旨，猶以：依診斷證明書、相驗屍體證明書，可證被保險人墜樓
事故非內在原因，而屬偶然、突發，上訴人之舉證責任，應限於
死亡之結果係非可預計之因素造成（即排除因病而死亡等情形）
即為已足，原判決未考量民事訴訟法第二百七十七條但書規定等
詞，並執原審採證、認事之職權行使，及其他贅述或與判決結果
不生影響之理由，指摘原判決不當，求予廢棄，不能認為有理由
。
據上論結，本件上訴為無理由。依民事訴訟法第四百八十一條、
第四百四十九條第一項、第七十八條，判決如主文。
中    華    民    國  九十八  年   十一   月   十二   日
                      最高法院民事第五庭
                          審判長法官  朱  建  男
                                法官  顏  南  全
                                法官  林  大  洋
                                法官  沈  方  維
                                法官  陳  淑  敏
      本件正本證明與原本無異
                                      書  記  官
中    華    民    國  九十八  年   十一   月  二十四  日
                                                      v


司法院資訊處製作；財團法人民間司法改革基金會備份。
